【裁判字號】    99,消債更,256
【裁判日期】    990714
【裁判案由】    聲請更生程序
【裁判全文】
臺灣高雄地方法院民事裁定           99年度消債更字第256號
聲  請  人  甲○○
上列當事人聲請消費者債務清理事件，本院裁定如下：
    主  文
聲請駁回。
聲請費用由聲請人負擔。
    理  由
一、聲請意旨略以：聲請人前未曾依「中華民國銀行公會會員辦
    理消費金融案件無擔保債務協商機制」請求共同協商債務清
    償方案，後於消費者債務清理條例施行後乃向最大債權金融
    機構即安泰商業銀行請求協商而未成立，而聲請人所負債務
    計達新台幣（下同）2,499,369 元，聲請人每月所得於扣除
    必要生活費用及扶養親屬費用後已不能清償債務，且聲請人
    所負無擔保或無優先權之債務總額並未逾1,200 萬元，復未
    經法院裁定開始清算程序或宣告破產，爰依法聲請更生等語
    。
二、按「為使負債務之消費者得依本條例所定程序清理其債務，
    以調整其與債權人及其他利害關係人之權利義務關係，保障
    債權人之公平受償，謀求消費者經濟生活之更生及社會經濟
    之健全發展，特制定本條例。」、「債務人不能清償債務或
    有不能清償之虞者，得依本條例所定更生或清算程序，清理
    其債務」，消費者債務清理條例第3 條定有明文，是消費者
    債務清理條例之立法，其中心思想乃認陷於經濟上困境之消
    費者若任其於惡性循環之債務窘境中自生自滅，其將衍生嚴
    重之社會問題，致難以維持安定之社會經濟秩序，故有予之
    分別情形依更生或清算程序清理其債務之必要，藉以妥適調
    整其與各相關債權人等間之權利義務關係，以謀求消費者經
    濟生活之更生機會，從而健全社會經濟發展，惟私法上之債
    之關係，係以當事人間之信賴關係為基礎，為社會經濟組織
    之重要支柱，故當事人於以法律行為追求自己之利益之際，
    亦應顧及對方之利益，並考量債權債務在社會上之作用，本
    於誠實及信用之原則，行使其債權及履行其債務，故債務人
    之消費者欲以上開條例為其所負義務之調整者，自應本於誠
    信原則之本旨，僅在其不能清償債務或有不能清償之虞而使
    其陷於經濟上之困境時始得准許之，以避免其藉此善意之立
    法而惡意圖謀減免債務，致使社會陷於道德之危險，並因此
    使信用緊縮而造成社會經濟之動盪。
三、聲請人主張其前業已向最大債權金融機構安泰銀行申請前置
    協商，惟該行於民國98年12月30日通知協商不成立，此有聲
    請人提出之前置協商不成立通知書及財團法人金融聯合徵信
    中心專用債權人清冊在卷可稽（本院卷第28頁、第30至33頁
    ），而依前揭條文之規定及說明，聲請人應有不能清償債務
    或有不能清償之虞，且此情形業使其陷於經濟上之困境時，
    法院始須准之進行更生或清算。
四、聲請人固以其對金融機構因消費借貸所負之債務計達2,499,
    369 元，其中包括資產公司債務計600,000 元，於扣除個人
    必要生活及扶養子女所需費用後已不能清償債務等語為本件
    更生之聲請，並提出債權人清冊、財產及收入狀況說明書、
    財團法人金融聯合徵信中心當事人綜合所得稅各類所得資料
    清單、財產歸屬資料清單、戶籍謄本、證明書等件為證，惟
    查：
  (一)聲請人現任職於統一企業股份有限公司，其於97、98年平均
    每月薪資分別為34,327及29,712元，99年1 至3 月平均月薪
    為27,448元（其雖遭執行扣薪1/3 ，惟此扣款部分於計算其
    收入時仍應予還原計入），而其98年7 月１日迄今之勞保投
    保薪資為28,800元，名下有3 筆投資（金額為923,590 元）
    ，此有綜合所得稅各類所得資料清單、財產歸屬清單、薪資
    單及勞保投保資料在卷為憑（本院卷第44至47頁、第81至83
    頁、第60頁），則依其先前所得數額及本年度前3 個月之薪
    資情形併其勞保投保薪資數額等資料，以勞保投保薪資數額
    一般均會低於實際月薪之標準，且其月薪資料亦僅有3 個月
    而尚無法反應半年之真實情形，應認其每月平均收入至少應
    在勞保投保薪資之28,800元以上較符實情。
  (二)聲請人之戶籍地址位於高雄縣，此有戶籍謄本在卷可證（本
    院卷第23頁），以聲請人業已負債兩百餘萬元而謂不能清償
    ，其自須以較低之標準生活而節忖開銷用以償債始符誠信，
    自不得以無負債人員之一般生活標準以上而同為要求，是其
    必要生活費用，自以按內政部社會司所公佈之99年度高雄縣
    每人每月最低生活費9,829 元之標準為計始為公允，而該最
    低生活費標準係由中央、直轄市主管機關參照中央主計機關
    所公布當地區最近１年平均每人消費支出60% 定之，依其基
    準之家庭收支調查報告調查表格式所示有關經常性支出之調
    查項目，其原即包括利息支出、稅捐、社會保險、食品、衣
    著、房租及水費、電費、醫療保健、交通、娛樂、教育等而
    已涵蓋以戶為單位之家庭生活所有需求故本院以此為標準時
    ，自得不再考量聲請人之房租等支出，況聲請人於其主張每
    月補貼娘家5,000 元乙節亦未舉證以實其說，其所為應支付
    平分房租2,500 元乙項自不得予以列入。。
  (三)聲請人主張與配偶朱正義平均分擔2 名未成年子女朱健綸（
    94年１月16日生，5 歲）及朱庭儀（96年8 月9 日生，3 歲
    ）之扶養費，每月負擔金額為6,833 元，而其配偶朱正義之
    97、98年度之月平均收入均為30,000元，名下無任何財產，
    已提出子女及配偶之戶籍謄本、綜合所得稅各類所得資料、
    財產歸屬清單等件在卷可證（本院卷第25至26頁、第49頁至
    59頁），是聲請人之子女均為年幼，其等自應賴父母之扶養
    ，而其主張每月負擔子女扶養費6,833 元部分，既低於聲請
    人與子女住居之高雄縣99年度最低生活費9,829 元之標準，
    亦與所得稅扶養親屬寬減額之月平均數額相當，其主張應屬
    可採。
  (四)綜上，聲請人每月個人必要生活支出及應負擔之扶養費應為
    16,662元（9829＋6,833 ），以聲請人之月平均收入28,800
    元扣除此諸必要支出後，其每月應尚餘12,138元（00000 0
    00 000＝12138 ）可供清償，而聲請人之債務總額雖達2,49
    9,369 元，惟其名下財產亦約有923,590 元，以之變賣清償
    債務後，其債務餘額應約為1,575,779 元，在不計息之情形
    下，聲請人僅約10.8年餘之時間即得清償完畢，而以聲請人
    37歲之年齡（62年8 月18日生），距法定退休年齡尚有27餘
    年，其應尚無不能清償之虞，從而聲請人聲請本院准予更生
    ，依上開事證及本院調查結果，即難認有據，應予駁回。
五、依消費者債務清理條例第8 條、第15條，民事訴訟法第78條
    ，裁定如主文。
中    華    民    國    99    年    7     月    14    日
                  民事第四庭    法  官  黃宏欽
以上正本係照原本作成。
如對本裁定抗告須於裁定送達後10日內向本院提出抗告狀，並繳
納裁判費新台幣1,000元。
中    華    民    國    99    年    7     月    14    日
                                書記官  張家瑜

司法院資訊處製作；財團法人民間司法改革基金會備份。
